【裁判字號】    89,訴,678
【裁判日期】    891219
【裁判案由】    竊盜
【裁判全文】
台灣基隆地方法院刑事判決                          八十九年度訴字第六七八號
    公  訴  人  台灣基隆地方法院檢察署檢察官
    被      告  甲○○
右列被告因竊盜案件，經檢察官提起公訴（八十九年度偵字第三二三０號），本院判
決如左：
    主      文
甲○○共同竊盜未遂，處有期徒刑陸月。
    事      實
一、甲○○與成年之「阿義」基於犯意之聯絡，意圖為自己不法之所有，於民國八十
    九年八月五日上午八時許，受「阿義」之指示，按時前往基隆市○○路、愛七路
    口由羅傑建設股份有限公司所承作之「摩天世紀工地」十樓，將業經「阿義」託
    人切斷之臨時供電之電纜線，以現場拾獲之美工刀，將其塑膠皮削去，再將其銅
    心由十樓往一樓丟下，準備由接應之人將之搬走以販售圖利；同日上午十一時四
    十五分許，接應之人未到時，警察據報趕至而當場查獲，致其未能得逞。
二、案經基隆市警察局第一分局報請台灣基隆地方法院檢察署檢察官偵查起訴。
    理      由
一、右揭事實業據被告坦承不諱，有贓物認領保管收據一紙及相片四張在卷可稽；而
    本案電纜線，每三十公分被割成一段，經清點後約損失二百公尺，價值約新台幣
    十五萬元等情，並據被害人公司業務部主任乙○○於警訊及偵查中證稱明確（參
    警卷乙○○筆錄及偵查卷第二十一頁反面）；其次，該銅心堅硬之程度，美工刀
    不能將之切斷等情，並據證人乙○○於審判中證述甚明，可見被告辯稱其未用美
    工刀切斷電纜線等語，應堪信為真實，則公訴人認為被告以美工刀切割電攬線，
    應有誤會。再者，本案係「阿義」在幕後主導，「阿義」先請他人至該工地，負
    責切割電纜線，再請被告至該工地，負責將其塑膠皮削去，並將銅線丟至樓下，
    再由他人接應搬運。由於切割電攬線長達二百尺，必至搬離工地成功後，始置於
    其實力支配之下，其竊盜行為始為既遂。因此，從切割至搬運，均在彼等犯意聯
    絡之範圍內，均為竊盜行為之一環，並非搬運贓物無疑。綜上，被告竊盜未遂之
    犯行洵堪認定。
二、核被告所為，係犯刑法第三百二十條第三項、第一項之竊盜罪未遂。公訴人認為
    被告係犯刑法第三百二十一條第一項第三款之加重竊盜即攜帶凶器竊盜罪，係以
    被告持有之美工刀屬於凶器而為其論據；惟查：實務上所謂兇器，乃指行為人攜
    帶之而有行兇之可能，客觀上具有危險性；至其主觀上有無持以行兇或反抗之意
    思，尚非所問（最高法院七十四年三月十九日第三次刑事庭會議決議參照）。然
    而，並非得持以反抗之物，均為兇器；何謂行兇，是否足以行兇，仍應依個案而
    具體認定。因此，本院依生命、身體、自由、名譽、財產法益之位階觀點，以推
    原立法之本意，認為所謂兇器，應係對於「生命法益」具有危險之器具而言。如
    對於「身體法益」具有危險者，即認係兇器，則一串鑰匙或一支鉛筆在手，亦足
    以持以反抗，遽認其為兇器，恐與常人之法感有違。例如一般人常有鑰匙在身，
    而學生常有原子筆隨身；若有順手牽羊之小竊盜初犯，則一定要處六月以上五年
    以下有期徒刑，豈是合理？何況，傷害罪係告訴乃論之罪，既不處罰未遂犯，更
    不處罰預備犯；若僅攜帶對身體法益具有危險之物而行竊，即認係加重竊盜而應
    處以六月以上五年以下有期徒刑，排除六月以下有期徒刑、拘役、罰金之適用，
    應非立法者之本意。申言之，本院認為一般人持以反抗足以殺人者，始足以稱之
    為行兇，亦即對生命法益具有危險之物，始足以稱之為兇器。其他僅能侵害身體
    法益者，充其量為犯罪所用之物，尚不得稱之為兇器。準此，美工刀如同一般超
    級小刀，固足以傷人；惟被告如持以反抗，尚不足以對他人生命法益造成侵害；
    其對生命法益既無危險，即非兇器。因此，被告之行為僅係上述普通竊盜罪，並
    非加重竊盜罪無訛；惟其基本社會事實相同，起訴法條應予變更。其次，被告尚
    未將大批電攬線搬離工地，尚未置於其實力支配之下，已如前述，係普通竊盜未
    遂，並非普通竊盜既遂，應按既遂犯之刑而減輕之；惟此係犯罪階段問題，不生
    變更法條之問題，併予指明。再者，被告與「阿義」同謀竊盜，被告接受「阿義
    」指揮而至現場實施，依大法官第一０九號解釋，被告為實施共同正犯，「阿義
    」為共謀共同正犯。
三、按刑事立法之核心，在於其所保護之法益。刑法之任務，在於法益之保護。無法
    益保護，無刑法可言；亦即無法益受到侵害或危險，則無施以刑罰之必要。行為
    如未造成「法益侵害」或「法益危險」，則無將之犯罪化之必要。在法益侵害，
    為「實害犯」；在法益危險，為「危險犯」。再者，法益本身依其價值評價之強
    度，而呈現法益位階。生命、身體、自由、名譽、財產五者，按其順序，而高低
  位階化。生命法益最高，其次身體法益，其次自由法益，其次名譽法益，而財產
    法益最低。此五種傳統法益，稱之為「個人法益」。本件竊盜行為所侵害者為個
    人財產法益，乃財產法益之實害犯，其犯罪化之立法固有必要。惟財產犯罪而無
    暴力行為時，是否必須列為公訴罪，非無商榷之餘地。其次，刑事司法上之「罪
    刑相當原則」要求法官在量刑時，應依法益之位階，重所當重，輕所當輕，必使
    罪得其刑而刑當其罪；不得重罪而輕判，或輕罪而重判；期使責任與刑罰得以相
    適應，而具有相當性。地藏十輪經（第三卷）云：「若犯重罪，應重治罰；若犯
    中罪，應中治罰；若犯輕罪，應輕治罰；令其慚愧，懺悔所犯。」其此之謂也！
    為此，本院審酌被告之品行、生活狀況、智識程度、犯罪之動機、目的、犯罪所
    生之危害、犯罪後之態度等一切情狀後，認量處如主文所示之自由刑，足以使其
    罪刑相當，爰宣告之，以示儆懲。
四、公訴人雖以被告於八十四年五月間，因違反麻醉藥品管理條例案件，經台灣高等
    法院判處有期徒刑三月確定，於同年九月二十五日，因易科罰金而執行完畢。其
    於執行完畢後五年以內，再犯有期徒刑以上之上述之罪，依長年司法實務之見解
  ，均認其成立累犯，應加重其刑云云；然本院認為「易科罰金」之執行，不應成
    立累犯，其理由如下：被告之品行，乃量刑考量情狀之一。法官在量刑時，對於
    素行不良者，依刑法第五十七條第六款之規定，自然有所斟酌，是為道德上之自
    然加重；刑法再有累犯之設，不過立法者強迫司法者「應」加重其刑而已，是為
    法律上之強迫加重。然則，被告就其前次犯罪行為已受有期徒刑之執行，其責任
    已經抵償，若再將其前次犯罪行為納入本次犯罪行為而一併評價，而予加重其刑
    ，就其所加重部分，實係將前次已受責任抵償之行為再次非難，顯然違背雙重處
    罰禁止原則，將使被告受到不平等之待遇。因此，累犯之制度是否違背憲法平等
    原則，已堪質疑。何況，出獄而再犯，可見監獄教化不彰，監獄教化不彰而怪罪
    被告，反而以不利益加之其身，又豈合國民主權之原理？德國累犯制度已經廢除
    ，其故在此。其次，退而言之，縱令累犯之設並不違背憲法，惟刑法第四十四條
    所規定之易科罰金執行完畢者，「以已執行論」，是否應再論以刑法第四十七條
    之累犯？觀之刑法第四十七條之規定，係受「有期徒刑」之執行完畢，再犯「有
    期徒刑」以上之罪，始構成累犯。表面上，易科罰金係有期徒刑而易刑處分，且
    「以已執行論」，似應構成累犯；惟再觀其累犯之立法理由及關於累犯之學說，
    均係認為被告已受執行而再犯，可見其「刑罰適應性」低，故應加重其刑云云；
    然則，易科罰金之執行，本質上與罰金無異，均係繳納一定金額於國庫而免其有
    期徒刑之執行，何以前次罰金執行完畢，不構成累犯，而易科罰金執行完畢，卻
    構成累犯？易科罰金既未曾受監獄之教化，如何得知其刑罰適應性如何？因此，
    本院推原刑法第四十三條易科罰金「以已執行論」之立法本意，應係指被告不必
    再入監而受有期徒刑之執行而已，並無以已執行論而應再論以累犯之意在內。申
    言之，刑法第四十七條應排除第四十四條之適用，始合立法之本意。易言之，易
    科罰金而執行完畢者，不應再適用累犯之規定，亦即不能以詞害意，認為「以已
    執行論」便應論以累犯，併此說明之。一言以蔽之，本院認為刑法第四十七條「
    有期徒刑一部之執行」，限於真正入監執行，不包括易科罰金之執行在內。
五、本案本扣案之美工刀並非被告所有，不得宣告沒收，併此說明之。
六、據上論結，應依刑事訴訟法第二百九十九條第一項前段、第三百條、刑法第二十
    八條、第三百二十條第一項、第三項、第二十六條前段、罰金罰鍰提高標準條例
    第一條前段而判決如主文。
本案經檢察官周啟勇到庭執行職務。
中      華      民      國    八十九    年      十二    月      十九    日
                                    台灣基隆地方法院刑事庭
                                        法  官  陳  志  祥
右正本證明與原本無異。
如不服本判決，應於送達後十日內，向本院提出上訴狀。
中      華      民      國    八十九    年      十二    月    二十一    日
                                        書記官  陸  清  敏
附錄：
刑法第三百二十條第一項、第三項：
意圖為自己或第三人不法之所有，而竊取他人之動產者，為竊盜罪，處五年以下有期
徒刑、拘役或科五百元以下罰金。
前二項之未遂犯罰之。
（罰金已依罰金罰鍰提高標準條例提高為十倍）


司法院資訊處製作；財團法人民間司法改革基金會備份。
